ACORDAO-COMPLETO-2557291

ACÓRDÃO 2387/2022 ATA 41/2022 - PLENÁRIO

VISTOS, relatados e discutidos estes autos que tratam de Revisão de Ofício de ato de aposentadoria de Alberto Jorge Silva Colares, ex-servidor do Tribunal Regional do Trabalho da 2ª Região/SP,
ACORDAM os Ministros do Tribunal de Contas da União, reunidos em Sessão do Plenário, diante das razões expostas pelo Relator, com fundamento nos artigos 71, III, da Constituição Federal de 1988; 1º, V, e 39, II, da Lei 8.443/1992; 1º, VIII, 259, II, 260, § 1º, e 262, § 2º, do Regimento Interno/TCU, em:
9.1. revisar de ofício o Acórdão 18977/2021-TCU-Segunda Câmara, de modo que o ato de aposentadoria de Alberto Jorge Silva Colares seja considerado ilegal;
9.2. dispensar o ressarcimento das quantias indevidamente recebidas de boa-fé, consoante o disposto no Enunciado 106 da Súmula de Jurisprudência do TCU;
9.3. determinar ao Tribunal Regional do Trabalho da 2ª Região/SP, com base no art. 45 da Lei 8.443/1992 e no inciso I do art. 4º da Resolução TCU 315/2020, que:
9.3.1. promova, no prazo de quinze dias, a contar da notificação desta decisão, caso a parcela incorporada em razão do exercício de funções comissionadas entre 8/4/1998 e 4/9/2001 tenha sido concedida por decisão judicial não transitada em julgado ou por decisão administrativa, o seu devido destaque e a transforme em parcela compensatória, devendo ela ser absorvida por quaisquer reajustes futuros, consoante decidido pelo STF no RE 638.115/CE; 
9.3.2. dê ciência, no prazo de quinze dias, a contar da notificação desta decisão, de seu inteiro teor ao interessado e o alerte de que o efeito suspensivo proveniente da interposição de eventual recurso junto ao TCU não o eximirá da devolução dos valores percebidos indevidamente, caso o recurso não seja provido;
9.3.3. encaminhe ao TCU, no prazo de trinta dias, a contar da notificação desta decisão, comprovante da data de ciência do teor desta deliberação pelo ex-servidor;
9.4. dar ciência desta deliberação ao interessado e ao Tribunal Regional do Trabalho da 2ª Região/SP.

Revisão de ofício de ato de aposentadoria registrado tacitamente.

3. Interessados/Responsáveis:
3.1. Interessados: Alberto Jorge Silva Colares (XXX.333.412-XX).

13.1. Ministros presentes: Bruno Dantas (na Presidência), Walton Alencar Rodrigues, Benjamin Zymler, Augusto Nardes (Relator), Vital do Rêgo, Jorge Oliveira e Antonio Anastasia.
13.2. Ministros-Substitutos convocados: Augusto Sherman Cavalcanti e Marcos Bemquerer Costa.
13.3. Ministro-Substituto presente: Weder de Oliveira.

ACORDAO-COMPLETO-2581952

Acórdão 594/2023 - Plenário

AUGUSTO NARDES

Cuidam os autos de atos de concessão inicial aposentadoria de Alberto Jorge Silva Colares, ex-servidor do Tribunal Regional do Trabalho da 2ª Região/SP. 
2.	Transcrevo a seguir, com ajustes de forma, a instrução lavrada no âmbito da Secretaria de Fiscalização de Integridade de Atos e Pagamentos de Pessoal e de Benefícios Sociais (Sefip) , cujo pronunciamento obteve a concordância do dirigente daquela unidade técnica (peças 26 e 27) e do representante do Ministério Público junto ao TCU (MPTCU) , o douto Procurador Júlio Marcelo de Oliveira (peça 28) :
"INTRODUÇÃO
1. Trata-se de ato de concessão de aposentadoria acima mencionado, de ex-servidor do Tribunal Regional do Trabalho da 2ª Região/SP.
2. O ato foi submetido eletronicamente, para fim de registro, à apreciação do Tribunal de Contas da União (TCU) , de acordo com o art. 71, inciso III, da Constituição Federal. 
EXAME TÉCNICO
Encaminhamentos anteriores
3. Por meio do Acórdão 18977/2021-TCU-Segunda Câmara, Ministro-Substituto Marcos Bemquerer Costa, foi reconhecido o registro tácito do ato objeto destes autos (peça 8) . Em continuidade, foi restituído os autos à Sefip, para que observe o disposto no subitem 9.2.3 do Acórdão 122/2021-TCU-Plenário (relator Ministro Walton Alencar Rodrigues) - adotar procedimentos de revisão de ofício, com fulcro no art. 54 da Lei 9.784/1999, c/c o art. 260, § 2º, do Regimento Interno do TCU.
4. A fim de dar cumprimento ao determinado, foi expedido ofício de oitiva ao interessado, com cumprimento das comunicações processuais de forma regular, conforme sintetizado à peça 23. Não restou acostado aos autos eventuais esclarecimentos.
5. Destarte, os autos estão aptos a ser instruídos no mérito.
Exame das constatações
7. Em virtude de não constar nos autos esclarecimentos acerca da oitiva encaminhada, referente a incorporação de quintos decorrente de exercício de função entre 8/4/1998 e 4/9/2001, o que contraria a Jurisprudência desta Corte e aquilo decidido no RE STF 638.115. Assim, resta reiterar a proposta de mérito esposada na instrução à peça 5, no sentido de considerar o ato ilegal, propondo a respectiva revisão de ofício da deliberação reportada no item 4 desta instrução.
Acórdão 1775/2020-TCU-Primeira Câmara (Aposentadoria, Relator Ministro Vital do Rêgo) 
Pessoal. Quintos. Marco temporal. Decisão administrativa. STF. Recurso extraordinário. 
É ilegal a incorporação de quintos pelo exercício de função comissionada entre 8/4/1998 e 4/9/2001. Contudo, quando a incorporação estiver amparada por decisão administrativa, os quintos não devem ser imediatamente suprimidos dos vencimentos e proventos dos interessados, mas sim convertidos em parcela compensatória a ser absorvida por quaisquer reajustes e reestruturações futuras, em respeito à modulação de efeitos conferida pelo STF no julgamento do RE 638.115.
8. Considerando que a rubrica é decorrente de decisão de natureza administrativa, dado que no ato não houve indicação de decisão judicial que suportasse o referido pagamento, será proposta determinação para absorção da rubrica, consoante decidido pelo STF no âmbito do RE 638.115/CE.
PROPOSTA DE ENCAMINHAMENTO
9. Ante o exposto, conforme o preceituado no artigo 71, inciso III, da Constituição Federal de 1.988; c/c os artigos. 1º, inciso V, e 39, inciso II, da Lei 8.443/1992, c/c os artigos 1º, inciso VIII, 260, §§ 1º e 2º, do Regimento Interno/TCU, e tomando por base as informações prestadas pelo órgão de controle interno e as verificações feitas pela unidade técnica, na forma prevista no artigo 260, caput, do referido Regimento, propõe-se: 
a) a revisão de ofício do Acórdão 18977/2021-TCU-Segunda Câmara, Ministro-Substituto Marcos Bemquerer Costa, de modo que o ato abaixo descrito passe a ser considerado ilegal;
- ALBERTO JORGE SILVA COLARES, CPF XXX.333.412-XX, ato número 43754/2020 (inicial) ;
 b) Com fulcro no art. 262, caput, do Regimento Interno deste Tribunal, e no art. 4º, inciso I, da Resolução TCU 315/2020, determinar ao Tribunal Regional do Trabalho da 2ª Região/SP que: 
 b.1) dispense a devolução dos valores indevidamente recebidos de boa-fé até a data da ciência do órgão/entidade Senado Federal, do acórdão que vier a ser proferido, com base no Enunciado 106 da Súmula da Jurisprudência do TCU;
 b.2) informe o teor do acórdão que vier a ser prolatado, encaminhando ao TCU, no prazo de trinta dias, comprovante da data de ciência pelo interessado, nos termos do art. 4º, § 3º, da Resolução TCU 170/2004.
 b.3) promova, no prazo de 30 (trinta) dias, o destaque da (s) parcela (s) de quintos incorporada (s) com amparo em funções comissionadas exercidas entre 8/4/1998 e 4/9/2001 e transforme-a (s) em 'Parcela Compensatória' a ser absorvida por quaisquer reajustes futuros, consoante decidido pelo STF no RE 638.115/CE, caso a incorporação tenha se dado por decisão administrativa ou por decisão judicial não transitada em julgado."
	
	É o relatório.

não há.

Procurador Júlio Marcelo de Oliveira.

APOSENTADORIA. REGISTRO TÁCITO. REVISÃO DE OFÍCIO. OPORTUNIZAÇÃO DO CONTRADITÓRIO E DE AMPLA DEFESA, SEM MANIFESTAÇÃO DO INTERESSADO. CONCESSÃO DE QUINTOS POR FUNÇÕES COMISSIONADAS EXERCIDAS APÓS 8/4/1998, COM BASE EM DECISÃO ADMINISTRATIVA. ILEGALIDADE. NEGATIVA DE REGISTRO. TRANSFORMAÇÃO DOS QUINTOS EM PARCELA COMPENSATÓRIA A SER ABSORVIDA POR REAJUSTES FUTUROS. DETERMINAÇÕES.

APOSENTADORIA (APOS)

Secretaria de Fiscalização de Integridade de Atos e Pagamentos de Pessoal e de Benefícios Sociais (Sefip).

Em exame ato inicial de aposentadoria de Alberto Jorge Silva Colares, ex-servidor do Tribunal Regional do Trabalho da 2ª Região/SP, submetido, para fins de registro, à apreciação do Tribunal de Contas da União (TCU) , de acordo com o art. 71, inciso III, da Constituição Federal. 
2.	Por meio do Acórdão 18977/2021-TCU-Segunda Câmara, Relator Ministro-Substituto Marcos Bemquerer Costa, este Tribunal reconheceu o registro tácito do ato constante do presente processo e determinou à Secretaria de Fiscalização de Integridade de Atos e Pagamentos de Pessoal e de Benefícios Sociais (Sefip) a adoção dos procedimentos necessários à revisão de ofício do julgamento das concessões.
3.	Na presente fase, e considerando que o interessado foi chamado aos autos, mas não se manifestou, a Sefip propôs, com o aval do representante do Ministério Público junto ao TCU (MPTCU) , a revisão de ofício do Acórdão 18977/2021-TCU-Segunda Câmara, de modo que o ato seja considerado ilegal. Também foi proposto destaque da parcela de quintos incorporada com amparo em funções comissionadas exercidas entre 8/4/1998 e 4/9/2001 e transforme-a em "Parcela Compensatória" a ser absorvida por quaisquer reajustes futuros, consoante decidido pelo STF no RE 638.115/CE, caso a incorporação tenha se dado por decisão administrativa ou por decisão judicial não transitada em julgado.
4.	Expostos resumidamente os precedentes processuais, manifesto, desde já, minha anuência ao encaminhamento uniforme proposto nos autos e adoto os fundamentes utilizados como razões de decidir.
5.	De fato, a possibilidade de revisão de ofício prevista no art. 260, § 2º, do RITCU, restou confirmada a partir do julgamento dos embargos de declaração opostos nos autos do RE 636.553, proferido na Sessão Virtual do STF realizada de 27/11/2020 a 4/12/2020. Na ocasião, o Relator, Min. Gilmar Mendes, assim se manifestou:
 (...) 
Com essa fundamentação, o Supremo Tribunal Federal definiu que a fixação do prazo de cinco anos se afigura razoável para que as cortes de contas procedam à análise da legalidade dos atos de concessão inicial de aposentadoria, reforma ou pensão, após o qual estes serão considerados definitivamente registrados. 
Trata-se de prazo ininterrupto, a ser computado a partir da chegada do processo à respectiva corte de contas - ou, como definido pelo Ministro Roberto Barroso durante o julgamento, um verdadeiro período de "cinco anos tout court". 
Passado esse prazo sem finalização do processo, o ato restará automaticamente estabilizado. Abre-se, a partir daí, a possibilidade de sua revisão, nos termos do art. 54 da Lei 9.873/1999. (destaque acrescido) 
6.	No mérito, é fato que as análises empreendidas pela Secretaria de Fiscalização de Integridade de Atos e Pagamentos de Pessoal e de Benefícios Sociais - Sefip detectaram a inclusão irregular nos proventos de parcelas decorrentes da incorporação de quintos ou décimos de funções comissionadas exercidas após 8/4/1998, além dos limites previstos nos arts. 3º e 5º da Lei 9.624/1998.
7.	A irregularidade identificada é objeto de jurisprudência pacificada nesta Corte de Contas, cf. Acórdãos 8.124/2021 (Rel. Min. Benjamin Zymler) ; 8.178/2021 e 8.187/2021 (Rel. Min. Walton Alencar) ; 8.492/2021 (Rel. Min. Vital do Rêgo) ; 8.684/2021 (Rel. Min. Jorge de Oliveira) ; 8.611/2021 (Rel. Min. Subst. Weder de Oliveira) , todos da 1ª Câmara; e Acórdãos 13.963/2020 (Rel. Min. Raimundo Carreiro) ; 7.816/2021 (Rel. Min. Aroldo Cedraz) ; 7.999/2021 (de minha relatoria) ; 8.224/2021 (Rel. Min. Subst. André Luís de Carvalho) ; 8.254/2021 (Rel. Min. Bruno Dantas) ; 8.318/2021 (Rel. Min. Raimundo Carreiro) ; 8.319/2021 (Rel. Min. Subst. Marcos Bemquerer Costa) , todos da 2ª Câmara, especialmente a partir do julgamento pela Suprema Corte do RE 638.115/CE, da relatoria do E. Ministro Gilmar Mendes, com repercussão geral.
8.	Mais recentemente, em sessão ordinária de 18/12/2019, a Suprema Corte cuidou novamente da matéria, em sede de embargos de declaração e, ainda que tenha mantido o entendimento pela ilegalidade do pagamento da vantagem de quintos, modulou sua decisão para (publicado no DJe nº 113/2020, de 8/5/2020) :
	a) reconhecer indevida a cessação imediata de pagamento dos quintos quando em decisão judicial transitada em julgado;
	b) quanto às verbas recebidas em virtude de decisões administrativas, apesar de reconhecer-se sua inconstitucionalidade, (...) , determinando que o pagamento da parcela seja mantido até sua absorção integral por quaisquer reajustes futuros concedidos aos servidores;
	c) quanto às parcelas que continuam sendo pagas em virtude de decisões judiciais sem trânsito em julgado, (...) , determinando que o pagamento da parcela seja mantido até sua absorção integral por quaisquer reajustes futuros concedidos aos servidores.
9.	No caso do ato em exame, a concessão se adequa à hipótese prevista na alínea "b", qual seja, percepção da vantagem por força de decisão administrativa, devendo o gestor destacar as parcelas recebidas entre 8/4/1998 e 4/9/2001, transformando-as em "Parcela Compensatória" a ser absorvida por quaisquer reajustes futuros.
10.	Em que pese a manutenção do pagamento da referida vantagem, o ato de Alberto Jorge Silva Colares deverá ser considerado ilegal, em decorrência do entendimento manifestado por esta Corte de Contas e pelo Supremo Tribunal Federal.	
	Ante o exposto, VOTO no sentido de que seja aprovado o Acórdão que ora submeto a este Colegiado.
TCU, Sala das Sessões Ministro Luciano Brandão Alves de Souza, em 26 de outubro de 2022.
Ministro JOÃO AUGUSTO RIBEIRO NARDES
Relator